【裁判字號】    95,台上,4072
【裁判日期】    950727
【裁判案由】    偽造文書
【裁判全文】
最高法院刑事判決            九十五年度台上字第四０七二號
    上  訴  人  台灣高等法院台南分院檢察署檢察官
    被      告  甲○○
                乙○○
                        之1號.
                        32號.
                丙○○
                        號
                丁○○
                戊○○
上列上訴人因被告等偽造文書案件，不服台灣高等法院台南分院
中華民國九十二年十二月二日第二審判決（九十二年度上訴字第
一０八二號，起訴案號：台灣台南地方法院檢察署八十九年度偵
字第二六五四號、第九七六二號、第一０四七四號），提起上訴
，本院判決如下：
    主  文
原判決撤銷，發回台灣高等法院台南分院。
    理  由
本件原判決以公訴意旨略稱：被告甲○○係台南市○○○路○段
七七號五樓富翔實業股份有限公司（下稱富翔公司）前任董事長
，與被告乙○○、丙○○、丁○○、戊○○等人，基於概括之犯
意聯絡，由乙○○任富翔公司登記負責人，丙○○任特別助理，
戊○○任該公司台北處長，自民國八十六年間某日起，在台南市
○○路○段三０三號及台北縣板橋市○○路○段三七號二十樓之
二，以甲○○名義擔任會首，從事富翔公司登記業務範圍外之民
間互助會業務。且僱請不知情之許秋惠、吳日陽等職員協助處理
相關會務，自行對外或以會員吸收會員之方法，招攬不特定之人
以會養會（標長養短、標低跟高）之方式，加入其所組之所謂Ｆ
ＮＣ（十二人組，一年期，標金新台幣【下同】一萬元，定期存
款性質）及ＦＧＣ（二十四人組，二年期，標金一萬元，一般互
助會性質）等互助會，並向參加之會員收取每一會三千元至五千
元之服務費，會款則匯入乙○○、丙○○、戊○○、丁○○等人
所提供之銀行帳戶內，並以不知情之陳郭阿難、陳吳錦、陳淑
女等人名義混入會單中，安排該等名義優先得標或以冒標等方式
，以達其吸金及詐取會員財物等目的。因認被告等涉嫌共犯刑法
第二百十條偽造文書及同法第三百三十九條第一項詐欺取財罪嫌
等語，而經審理結果，認被告等被訴之上揭罪嫌，均屬不能證明
，因而維持第一審法院就上開部分諭知被告等均無罪之判決，駁
回檢察官在第二審之上訴；並另敘明檢察官原起訴被告等共同違
反公司法第十五條第一項、第三項及銀行法第二十九條第一項、
第一百二十五條等罪嫌部分，經第一審分別諭知免訴或無罪（原
判決誤載為均無罪）後，檢察官陳明該等事實不在其提起上訴範
圍內。固非無見。
惟查：(一)審理事實之法院，對於被告有利及不利之證據，均應一
併加以注意，並綜合全部證據資料，本於經驗及論理法則定其取
捨而為判斷，倘為無罪之判決，亦應詳述其全部證據取捨判斷之
理由，否則即有應於審判期日調查之證據未予調查及判決理由不
備之違法。依原判決理由說明，係依憑證人陳郭阿難、吳錦於
第一審分別證稱：「我是甲○○的母親，我只知道他在起會，他
向我說過二、三次，叫我把名字給他跟會。他是我兒子，我當然
同意」（陳郭阿難部分，見第一審卷第一宗第九九頁至第一０一
頁）、「他說要以我名字跟會，我說可以，實際情形我也不清楚
。大概有跟我講過四、五次。我認為我不需要繳錢，所以沒有關
係」（吳錦部分，見同上卷頁），乃認定陳郭阿難、吳錦既
均同意出借名義擔任會員，被告等自無任何偽造文書之情形；惟
甲○○於警詢即供認：「陳郭阿難是我的母親，是我本人借我母
親名義參加會員，她對於參加民間互助會之事皆不知情」、「會
員中陳吳錦就是我的太太陳吳錦，我故意將名字隱避，使參加
的會員不會產生懷疑，我們夫妻共同居住生活，她不知道有關民
間互助會情形，未參與此事」（見偵一六九七九號卷第八頁），
嗣於第一審復供稱：「在高崎的時候就已經虧空了幾千萬元，原
因是高崎公司支票沒有兌現，之後再一直陷下去」（見第一審卷
第三宗第四七頁）；而卷附會單影本之記載，亦確係如此（即會
單均係以陳吳錦名義列為會員，見同上卷第二七五頁、第二七七
頁背面、第二七八頁背面、第二七九頁背面、偵一四二一六號卷
第六七頁至第七十頁、第七一頁背面、第七二頁背面、第七三頁
背面等），再觀諸卷附會單之記載，其中有多組互助會會員大部
分均為甲○○、丙○○所覓人頭之情形，甚至有多組互助會十二
名會員，其中十一名為甲○○、丙○○所覓人頭之狀況（見同上
卷第六七頁至第七十頁）；則上開會單之記載，是否足以佐證甲
○○上開供認犯罪之自白與事實相符？其若無詐欺其他會員之犯
意，何以不以吳錦之真名參加各該互助會？以虛列之「陳吳
錦」名義為會員，被告等事後若以「陳吳錦」名義標會，是否有
偽造「陳吳錦」名義私文書之問題？甲○○明知高崎公司嚴重虧
損，何以仍承接進行與高崎公司相同之招攬互助會業務？伊若非
詐欺，何以多組互助會內有幾乎全是其與丙○○所覓人頭會員之
情形﹖原判決就上開不利於被告等之證據，俱未調查、審認及說
明，即逕為有利於被告等之認定，顯屬速斷。(二)告訴人許任正指
述：伊於八十八年五月三十一日因車禍住院，詎甲○○竟於同年
六月二十三日冒用其名義標取會款等語，甲○○雖辯稱：係富翔
公司職員根據許妻電話寄標處理云云；惟當時接獲許妻電話寄標
之職員究係何人？許任正寄標得標後，甲○○曾否交付得標之會
款？抑或許任正於該次互助會得標時，仍繳交活會會員之會款
？原判決均未查證明白，即認告訴人許任正上開指訴，非可採信
，自屬證據調查未盡。(三)甲○○、乙○○、丙○○均為富翔公司
股東，業據乙○○於警詢供認在卷（見偵一六九七九號卷第十二
頁），而告訴人謝麗美受邀介紹互助會會員入會時，富翔公司復
提出美國ＡＢＡ國際聯營集團相關文件，表明該集團之台灣總機
構係富翔公司，其後會款即陸續匯入富翔公司指定之乙○○、丁
○○帳戶內，業據告訴人謝麗美具狀指明，並有ＡＢＡ國際聯營
集團計劃書等相關文件影本及台南區中小企業銀行聯行代收付存
款憑條影本多件在卷可按（見偵一四二一六號卷第二頁至第五四
頁）；則是否確有ＡＢＡ國際聯營集團存在？富翔公司提供表明
該集團之台灣總機構係富翔公司之文件予謝麗美，意圖何在？是
否係藉此詐術，誘使謝麗美等被害人入會？乙○○、丁○○何以
提供帳戶，供富翔公司接受謝麗美之匯款？而戊○○、丙○○既
均供承提供名義開立金融機關聯名帳戶，供甲○○使用，丙○○
、戊○○於警詢復均供稱：「我個人有保管個人印章乙顆，需取
款或轉帳時，需透過我同意」（見同上卷第十八頁、第十九頁）
；則各該會員匯入前開聯名帳戶之金錢流向為何？是否均供支付
互助會會款之用？戊○○、丙○○既能控管其帳戶內之金錢支出
，則渠等能否了解該等資金之支用情形？關係乙○○、丁○○、
戊○○、丙○○與甲○○是否有共犯本罪之犯意聯絡及行為分擔
；另告訴人許任正於原審復具狀檢附其記錄之會單影本二紙，主
張：羅春梅並非組別FNC459互助會之會員，於八十八年三月一
日標得該互助會之會款；陳淑女雖係組別FNC438互助會之會員，
但祇加入二會，且分別於八十七年八月二十五日及八十八年一月
二十五日得標，惟陳淑女於八十八年三月二十五日又標得該互
助會一會，該等部分顯屬冒標等語（見原審卷第一一七頁、第一
一八頁），惟原判決就上開不利於被告等之證據，俱未審認、調
查，且未說明所憑之證據及理由，即以參與各該互助會者，完會
領訖會款者，大有人在等語，逕為有利於被告等之認定，亦有理
由不備及證據調查未盡之違法。檢察官上訴意旨，指摘原判決違
背法令，非無理由，應認原判決有撤銷發回更審之原因。又原判
決關於被告等詐欺取財諭知無罪部分，檢察官認與偽造文書部分
，有裁判上一罪關係，依審判不可分原則，應併予發回；再者撤
回上訴，依刑事訴訟法第三百五十八條第一項但書規定，於審判
期日，固得以言詞為之；但所謂審判期日，係指審判期日開始後
之訴訟程序而言，受命法官之調查，不過為審判準備程序，並不
包含於該條但書之內，故在受命法官調查時撤回上訴，仍應按照
同條前段規定，以書狀為之，始為適法。依卷附台灣台南地方法
院檢察署檢察官上訴書所載，該檢察官係就本件第一審判決全部
提起上訴（見原審卷第五頁）；嗣台灣高等法院台南分院檢察署
檢察官於原審準備程序，雖以言詞聲明僅就第一審判決關於詐欺
及偽造文書部分上訴，對該判決關於違反銀行法及公司法部分不
再上訴（見原審卷第五四頁），惟依上開說明，該非在審判期日
所為之陳述，是否發生撤回上訴之效力？案經發回，於更審時應
併注意及之，附為指明。
據上論結，應依刑事訴訟法第三百九十七條、第四百零一條，判
決如主文。
中    華    民    國  九十五  年    七    月  二十七  日
                      最高法院刑事第十二庭
                          審判長法官  林  永  茂
                                法官  洪  文  章
                                法官  蘇  振  堂
                                法官  蕭  仰  歸
                                法官  何  菁  莪
      本件正本證明與原本無異
                                      書  記  官
中    華    民    國  九十五  年    八    月    三    日
                                                     Ｒ


司法院資訊處製作；財團法人民間司法改革基金會備份。
